臺灣高等法院刑事判決
111年度上易字第222號
上  訴  人  
即  被  告  何憲瑋



上列上訴人即被告因詐欺案件，不服臺灣桃園地方法院109年度
易字第918號，中華民國110年11月17日第一審判決（起訴案號：
臺灣桃園地方檢察署108年度偵字第30508號），提起上訴，本院
判決如下：
    主  文
上訴駁回。
    事  實
一、何憲瑋於民國108年8月初，在臉書網站某社團見賴○娟（原
    名賴○凌）所張貼之借款訊息，乃意圖為自己不法所有，基
    於詐欺取財之犯意，於108年8月3日起至同月5日之某時，先
    以臉書暱稱「陳國聖」之帳號與賴○娟交換聯絡方式，再透
    過行動電話門號0000000000號與賴○娟聯繫並佯稱：若賴○娟
    代為向長泓車業行（址設：桃園市○○區○○路000號）租借車
    輛3天，再將租用之機車供其使用，不僅機車租金由其負擔
    ，另願意借貸賴○娟新臺幣（下同）1萬元，且在3日過後，
    其便會交還車輛云云，致賴○娟陷於錯誤，於108年8月5日19
    時許，向長泓車業行租用車牌號碼000-0000號普通重型機車
    1輛（下稱本案機車），並於同日19時30分許，與何憲瑋相
    約在桃園市○○區○○路000號之肯德基餐廳內碰面，由賴○娟交
    付本案機車及鑰匙予何憲瑋。何憲瑋明知本案機車係賴○娟
    向車行租用之機車，為求脫免刑責，遂要求賴○娟以所有權
    人之名義簽署前開機車之讓渡書，賴○娟因需錢孔急，於是
    聽從何憲瑋之指示，簽署讓渡書1紙供何憲瑋拍照，何憲瑋
    方交付1萬元現金予賴○娟，以此方式製造本案機車已由賴○
    娟讓渡與何憲瑋之假象，藉此詐取本案車輛，後因何憲瑋於
    108年8月8日未依約交還本案車輛，賴○娟亦聯繫無著，始知
    受騙。
二、案經賴○娟訴由桃園市政府警察局中壢分局報告臺灣桃園地
    方檢察署檢察官偵查起訴。
    理  由
一、證據能力
    按被告以外之人於審判外之陳述，雖不符前4條（刑事訴訟
    法第159條之1至第159條之4）之規定，而經當事人於審判程
    序同意作為證據，法院審酌該言詞陳述或書面陳述作成時之
    情況，認為適當者，亦得為證據；當事人、代理人或辯護人
    於法院調查證據時，知有第159條第1項不得為證據之情形，
    而未於言詞辯論終結前聲明異議者，視為有前項之同意，刑
    事訴訟法第159條之5第1項、第2項分別定有明文。查本判決
    所引被告以外之人於審判外之供述證據，檢察官、上訴人即
    被告何憲瑋於本院準備程序及審理程序對於該等證據並未爭
    執證據能力（見本院卷第115、161頁），且迄至言詞辯論終
    結前均未聲明異議，本院審酌上開供述證據資料製作時之情
    況，並無違法不當及證明力明顯過低之瑕疵，以之作為證據
    應屬適當，依刑事訴訟法第159條之5規定，認該等證據均具
    證據能力。另本判決所援引之非供述證據，並無證據證明係
    公務員違背法定程序所取得，亦無顯有不可信之情況或不得
    作為證據之情形，依刑事訴訟法第158條之4之反面解釋，均
    具證據能力。　　 
二、認定事實所憑證據及認定之理由　       
    訊據被告固坦承有於108年8月5日19時30分許，與告訴人賴○
    娟相約在桃園市○○區○○路000號肯德基餐廳內碰面，並交付1
    萬元給告訴人且簽立讓渡書1紙，告訴人交付本案機車及鑰
    匙予被告等情，然否認有何詐欺取財之犯行，辯稱：我是有
    拿錢跟告訴人買這輛機車，並不是我去詐欺她而讓她沒有獲
    得什麼東西就把機車讓給我；我跟告訴人當時有簽立讓渡書
    ，且是在公眾場合簽的，告訴人意識清楚，我並無脅迫告訴
    人簽立，簽的時候也有讓她考慮清楚才簽的，她的前夫也在
    場，我當時也有交付1萬元給她，有當初她算錢的影片為證
    ，我還問她金額是否正確，她回答正確；讓渡書上記載之1
    萬元整，本人確實已支付，並無不支付就想侵占本案機車之
    嫌；原審認定我與告訴人為借貸關係，但我並無與告訴人簽
    立任何本票、借據，所以並不是借貸關係；我罹有邊緣性智
    能、適應性疾患等，有新竹國軍醫院診斷證明書可證等語。
    經查：
㈠告訴人於108年8月5日向長泓車業行租借該車行所有之本案機車
  ，後續因無法返還本案車輛，而與長泓車業行簽定和解書，約
  定由告訴人賠償車價7萬元等情，業經證人即告訴人賴○娟、證
  人葉○枝及鄧○鈞證述在卷（見偵卷第25至29、155 至156、165
  至166頁），並有車輛詳細資料報表、長泓車業租賃契約書、
  和解書在卷可參（見偵卷第45至47、57、157至159 頁），此
  部分事實首堪認定。
㈡證人賴○娟於警詢、偵查及原審審理時證稱：我於108年8月3 日
  間，因為需要資金，所以在臉書多個借錢社團中發文，後來有
  個暱稱「陳國聖」的人利用臉書訊息跟我聯繫，「陳國聖」詢
  問我要借多少錢，我回答1萬元，對方後來說會改用LINE跟我
  聯繫，LINE的暱稱不是「陳國聖」，是英文名稱，之後我都是
  用LINE與被告聯絡，但我與被告約見面是用手機電話通話，電
  話中被告問我是否有要借錢，並問我有沒有抵押品，我表示沒
  有，被告就要求我到長泓車業租他指定的車款，後來我們透過
  電話約108年8月5日，在桃園市中壢火車站前的肯德基見面，
  被告跟我說，他需要車輛出遊，如果我可以幫他租這台車3天
  ，願意借給我1萬元，且會幫我支付這3天的租車費用，並向我
  保證他會在3天後還車，因為我當下需要錢所以便同意，被告
  在我去長泓車業租車前，有先給我租車3天的費用，後來我又
  回到中壢火車站前的肯德基，在同日的19時30分交付本案機車
  給被告使用，同時被告有要我簽1張讓渡書，上面的電腦打字
  的部分是原本就打好的，手寫部分則由我依照被告意思填寫，
  我有向被告詢問讓渡書的內容及意義，被告跟我說只是借款證
  明，但被告並沒有跟我說如果我3天內沒有還1萬元，車子就會
  歸他所有，被告只有很肯定地跟我說車子會在3天後還我，被
  告有說到要將鑰匙放到中壢火車站的置物櫃中，並將車輛放在
  某1個大地標附近，然後會傳訊息跟我說，在約定日前1天我還
  有傳訊息給被告，詢問他什麼時候會把車子還給我，在被告沒
  有依約還車後，我有一直打電話至0000000000號跟傳LINE訊息
  給被告，但被告都不讀不回，手機一直關機等語（見偵卷第19
  至21頁、原審易字卷二第15至22頁）；佐以被告自陳其確有使
  用暱稱「陳國聖」臉書帳號及門號0000000000號與賴○娟聯繫
  之情（見原審易字卷二第25頁、第28頁），暨雙方約定借款及
  返還車輛之過程，業經告訴人提出案發當日雙方於肯德基之對
  話影片，經原審勘驗有如附表編號1、2之內容（見原審易字卷
  一第138至139頁），雙方對話過程中，告訴人提到「那張不是
  保證書，就拿來簽就好了」，被告稱「你會準時還錢吼？你會
  準時還錢你簽這張沒關係，你不會準時還錢. . . 」等語，被
  告復就還車之事宜，向賴○娟佯稱「禮拜四下午大概4點半、5
  點左右，我會到中壢火車站」、「把（本案機車的）鑰匙給你
  ，如果說那個時段你不方便，4點半到5點你不方便的話，我把
  鑰匙鎖在中壢火車站的置物櫃裡面，你自己去拿」、「之後會
  告訴你們機車放在什麼大地標附近」等語。此外，復經原審勘
  驗告訴人點收1萬元款項之影片，被告問「1萬塊是否正確？」
  ，告訴人答稱「正確」，有原審勘驗筆錄附卷可稽（見原審易
  字卷一第140頁），上開錄影內容與告訴人證述可互相核實，
  被告確實有向告訴人表示會在3日後歸還本案機車，堪認證人
  賴○娟上開證述為真，堪可採信。佐以卷附告訴人與讓渡書合
  照之照片（見偵卷第77頁上方）勾稽可知，被告以若告訴人代
  為向車行租借車輛3天，再將租用之機車供其使用，不僅機車
  租金由其負擔，另願意借貸告訴人1萬元，且在3日過後，其便
  會交還車輛此一詐術取信告訴人，並當場借款1萬元給告訴人
  ，使告訴人陷於錯誤，依被告指示借車，並依其要求簽署機車
  之讓渡書，及交付其所承租之本案機車給被告，被告以此方式
  製造前開車輛已由告訴人讓渡與被告之假象，向告訴人詐取上
  開車輛，且被告後續未歸還機車等情，堪可認定。　
㈢被告雖以前詞主張告訴人已簽立機車讓渡書予被告，簽立時係
  在公開場合，意識清楚、有人陪同，未受被告脅迫，並已收受
  被告交付之1萬元，被告乃受讓本案機車，未對告訴人施詐騙
  得該車云云。然依附表編號1、2所示（見原審易字卷一第138
  至139頁）被告表示「你會準時還錢吼？」、「禮拜四下午大
  概4點半、5點左右，我會到中壢火車站」、「把（本案機車的
  ）鑰匙給你，如果說那個時段你不方便，4點半到5點你不方便
  的話，我把鑰匙鎖在中壢火車站的置物櫃裡面，你自己去拿」
  、「之後會告訴你們機車放在什麼大地標附近」、「合約書在
  你們那邊，車牌號碼上面都有，你應該不會認錯車才對」、「
  應該不會牽到別人的機車還去給車行吧」等語，顯見被告確實
  知悉本案車輛所有權人並非告訴人，而係向車行租得，其自知
  告訴人根本無權移轉該機車之所有權予被告，讓渡書無非用以
  製造假象，佐以被告於警詢自陳其於108年8月7日（星期三)便
  已將本案機車出售他人（見偵卷第11頁），明顯悖於附表編號
  2所示其屢次於對話中向告訴人稱會在3日內返還本案機車之內
  容，益徵被告自始主觀上具有不法所有之意圖及詐欺犯意。上
  開告訴人有簽立讓渡書及收受1萬元之事實，均無解於被告本
  案詐欺罪責之成立，不足引為有利被告之認定，被告以前詞置
  辯，並非可採。至被告主張其罹有「邊緣性智能」、「適應性
  疾患」等，固有國軍新竹地區醫院診斷證明書影本附卷可稽（
  見本院卷第81頁），然被告於行為時與告訴人對話應答切題流
  暢，有原審勘驗筆錄附卷可稽（見原審易字卷一第138至140頁
  ），其於警詢、偵查、原審及本院亦能就案情詳細陳述並為答
  辯，是上情亦不足憑以解免被告詐欺罪責。
㈣綜上所述，本案事證明確，被告詐欺犯行洵堪認定，應依法論
  科。
三、法律適用
　　核被告所為，係犯刑法第339條第1項之詐欺取財罪。又被告
    雖是因見到告訴人於臉書社團中發文方才與其聯繫，然被告
    於網路聯繫過程僅是取得告訴人之聯絡方式，此際尚未對告
    訴人施以詐術，業經認定如上，是被告於本案當適用刑法第
    339條之罪論斷，附此敘明。
四、駁回上訴之理由
㈠原審審理後，以被告犯行事證明確，適用刑法第339條第1 項、第38條之1第1項、第3項（原審判決贅載刑法第41條第1項應予刪除）等規定，審酌被告不思自食其力獲取財物，竟利用告訴人需款孔急，以詐欺之方式獲取財物，所為不僅有所不該，相較於一般單純之詐術行為，其假意行為手段上更顯卑劣，另衡酌被告始終飾詞否認犯行，且未賠償告訴人分毫損失，亦未取得告訴人之原諒，甚至於原審多次經合法傳喚未到庭，未見絲毫悔意，犯後態度欠佳，自應嚴予非難，並兼衡本案被告詐取財物之價值、原審蒞庭檢察官建議從重量刑之意見，及被告之前案紀錄、智識程度、家庭生活、經濟狀況等一切情狀，量處有期徒刑7月。並說明：本案犯罪所得即本案機車部分，並未扣案，且依被告所述，其已處分與不明之第三人（見原審易字卷二第28至29頁），惟此既曾為被告本案犯罪所得，而曾經被告取得事實上支配權，自應依刑法第38條之1第1項、第3項規定，就被告上開犯罪所得，諭知沒收，並於全部或一部不能沒收或不宜執行沒收時，追徵其價額。經核原審認事用法，並無違誤，量刑亦稱妥適。
㈡按證據之取捨及證據證明力如何，均屬事實審法院得自由裁量
  、判斷之職權，苟其此項裁量、判斷，並不悖乎通常一般之人
  日常生活經驗之定則或論理法則，且於判決內論敘其何以作此
  判斷之心證理由者，即不得任意指摘其為違法（最高法院91年
  度台上字第2395號判決參照）。原審參酌全案證據相互勾稽，
  而為綜合判斷、取捨，認被告詐欺犯行已臻明確，並詳予論述
  認定之理由，被告上訴意旨所指摘無非係就原審依職權為證據
  取捨及心證形成之事項，反覆爭執，復為不同評價，均經原審
  詳予論述不予採信之理由，並由本院補充說明如前，從而，被
  告執前詞提起上訴否認犯罪，指摘原判決不當，尚非可採，被
  告上訴無理由，應予駁回。 
據上論斷，應依刑事訴訟法第368條，判決如主文。
本案經檢察官陳雅譽提起公訴，檢察官謝宗甫到庭執行職務。　
中　　華　　民　　國　　111 　年　　6 　　月　　30　　日
                  刑事第十八庭  審判長法  官  何俏美
                                      法  官  陳海寧
                                      法  官  葉乃瑋
以上正本證明與原本無異。
不得上訴。
                                      書記官  程欣怡
中　　華　　民　　國　　111 　年　　6 　　月　　30　　日
附錄：本案論罪科刑法條全文　　　　　　　　　　　　　　　
中華民國刑法第339條
意圖為自己或第三人不法之所有，以詐術使人將本人或第三人之
物交付者，處5 年以下有期徒刑、拘役或科或併科50萬元以下罰
金。
以前項方法得財產上不法之利益或使第三人得之者，亦同。
前二項之未遂犯罰之。
附表
編號 勘驗影片名稱 勘驗內容   1 LINE_MOVIE_0000000000000 賴○娟：你後面那張不是什麼合約書嗎？ 何憲瑋：後面這張的話是要告訴你說...。 賴○娟：後面那張不是保證書，就拿來簽就好了啊。 何憲瑋：你會準時還錢吼？你會準時還錢你簽這張沒關係，你不會準時還錢...。   2 LINE_MOVIE_000000000000 毛○富：所以三天後就可以移動了嘛？ 何憲瑋：三天後車子... 賴○娟：他說禮拜四的下午4點或5點。 何憲瑋：禮拜四下午大概4 點半、5 點左右，我會到中壢火車站。 毛○富：你要再跑過來一趟，從臺中跑過來一趟？ 賴○娟：來還鑰匙。 毛○富：傻眼。 何憲瑋：我把鑰匙給你，如果說那個時段你不方便，4點半到5點你不方便的話，我把鑰匙鎖在中壢火車站的置物櫃裡面，你自己去拿。 毛○富：你說那個密碼櫃？ 何憲瑋：對。 毛○富：OK、OK。 何憲瑋：我再把密碼拍給你們，你們自己去拿。 毛○富：OK、OK。 何憲瑋：之後會告訴你們機車放在什麼大地標附近。 毛○富：還要自己去找。 何憲瑋：車牌. . . ，阿那個合約書在你們那邊，車牌號碼上面都有，你應該不會認錯車才對。 賴○娟：呵呵呵，對。 毛○富：是沒錯。 何憲瑋：應該不會認錯車才對。 毛○富：沒那麼蠢吧！ 何憲瑋：應該不會牽到別人的機車還去給車行吧。 毛○富：這不太可能。 賴○娟：正確。